ACORDAO-COMPLETO-2544207

ACÓRDÃO 3788/2022 ATA 25/2022 - SEGUNDA CÂMARA

VISTOS, relatados e discutidos estes autos de pensão militar deferida pela Diretoria de Inativos e Pensionistas do Comando do Exército em favor de Antônila Starling Lopes, Oniola Starling Braga e Toniomar Lamounier Starling a partir do falecimento de Dalnio Teixeira Starling;
ACORDAM os Ministros do Tribunal de Contas da União, reunidos em Sessão da 2ª Câmara, nos termos do art. 71, III e IX, da Constituição de 1988, e dos arts. 1º, V, 39, II, e 45 da Lei nº 8.443, de 1992, além dos arts. 260, § 1º, e 262, § 2º, do RITCU, ante as razões expostas pelo Relator, em:
9.1. assinalar a ilegalidade do ato inicial de pensão militar em favor de Antônila Starling Lopes, Oniola Starling Braga e Toniomar Lamounier Starling (à Peça 3 sob o n.º 46839/2016) , negando-lhe o respectivo registro, em função das seguintes ilegalidades: (i) o falecimento do instituidor teria ocorrido, em 4/6/2016, e, assim, não mais subsistiria a plausibilidade para a concessão da pensão militar "às irmãs germanas e consanguíneas, solteiras, viúvas ou desquitadas (...) ", já que essa categoria de pessoas teria sido afastada do correspondente benefício a partir da suspensão decorrente da revogação promovida pela MP n.º 2.215-10, de 31/8/2001, sobre o art. 7º da Lei n.º 3.765, de 1960; (ii) a outra beneficiária (Toniomar Lamounier Starling) não figuraria como "irmã germana e consanguínea", pois seria apenas irmã por parte de pai (Peça 3, p. 5 e 14) ; (iii) a outra beneficiária (Oniola Starling Braga) acumularia a pensão militar com os outros dois benefícios previdenciários públicos, correspondendo à aposentadoria no cargo de professora do ensino básico, técnico e tecnológico junto ao Centro Federal de Educação Ciência e Tecnologia de Minas Gerais (Peça 7) e à pensão civil junto ao INSS pela morte do seu cônjuge (José Helvécio Rolla Braga - Benefício 1291632708, desde 25/12/2008) , mas isso contrariaria o art. 29 da Lei n.º 3.765, de 1960, pois vedaria expressamente a acumulação de mais de dois benefícios; e (iv) o instituidor (Dalnio Teixeira Starling) teria obtido os proventos calculados em 2 (dois) postos acima daquele ocupado na atividade, estando essa situação vedada, todavia, pelo art. 50, II, da Lei n.º 6.880, de 1980;
9.2. dispensar o ressarcimento das quantias percebidas indevidamente, mas de boa-fé, em consonância com a Súmula n.º 106 do TCU;
9.3. determinar que, no prazo de 15 (quinze) dias contados da ciência desta deliberação, a Diretoria de Inativos e Pensionistas do Comando do Exército adote as seguintes medidas:
9.3.1. faça cessar os pagamentos decorrentes do ato ora considerado ilegal pelo item 9.1 deste Acórdão, sob pena de responsabilidade solidária da autoridade administrativa omissa, nos termos do art. 262, caput, do RITCU;
9.3.2. dê ciência do inteiro teor desta deliberação às interessadas indicadas no item 9.1 deste Acórdão, alertando-as de que o efeito suspensivo proveniente da eventual interposição de recurso junto ao TCU não as eximirá da devolução dos valores percebidos indevidamente após a notificação, diante do não provimento ao referido recurso, devendo encaminhar os comprovantes dessa notificação ao TCU no prazo de até 30 (trinta) dias;
9.4. enviar a cópia do presente Acórdão, com o Relatório e a Proposta de Deliberação, à Diretoria de Inativos e Pensionistas do Comando do Exército, para ciência e efetivo cumprimento ao item 9.3 deste Acórdão; e
9.5. arquivar o presente processo, sem prejuízo de promover o monitoramento da determinação proferida pelo item 9.3 deste Acórdão, representando ao TCU, se necessário.

Pensão Militar deferida pela Diretoria de Inativos e Pensionistas do Comando do Exército em favor de Antônila Starling Lopes, Oniola Starling Braga e Toniomar Lamounier Starling, a partir do falecimento de Dalnio Teixeira Starling.

Segunda Câmara

Diretoria de Inativos e Pensionistas do Comando do Exército.

3. Interessadas: Antônila Starling Lopes (CPF XXX.931.246-XX); Oniola Starling Braga (CPF XXX.047.456-XX); Toniomar Lamounier Starling (CPF XXX.913.856-XX).

13.1. Ministros presentes: Bruno Dantas (Presidente) e Augusto Nardes.
13.2. Ministro-Substituto convocado: Marcos Bemquerer Costa.
13.3. Ministro-Substituto presente: André Luís de Carvalho (Relator).

ANTONILA STARLING LOPES

ANDRÉ DE CARVALHO

Trata-se de pensão militar deferida pela Diretoria de Inativos e Pensionistas do Comando do Exército em favor de Antônila Starling Lopes, Oniola Starling Braga e Toniomar Lamounier Starling a partir do falecimento de Dalnio Teixeira Starling.
2.	Após a análise final do feito, o Auditor Federal Luiz Gustavo Lopes Pires lançou o seu parecer conclusivo à Peça 5, com a anuência, por delegação de competência, do diretor da Sefip (Peça 6) , nos seguintes termos:
" (...) EXAME TÉCNICO
Procedimentos aplicados
3. Os procedimentos para exame, apreciação e registro de atos de pessoal encontram-se estabelecidos na Instrução Normativa TCU 78/2018 e na Resolução TCU 206/2007. Essas normas dispõem que os atos de pessoal disponibilizados por meio do e-Pessoal devem ser submetidos previamente a críticas automatizadas, com base em parâmetros predefinidos.
4. As críticas das informações cadastradas na etapa de coleta do ato foram elaboradas e validadas levando-se em conta as peculiaridades de cada ato. Os itens verificados nessa etapa são inerentes a dados cadastrais, fundamentos legais, mapa de tempo, ficha financeira, assim como eventuais ocorrências de acumulação. Trata-se de verificações abrangentes, minuciosas e precisas e sem a necessidade de ação humana e, portanto, menos suscetível a falhas. As críticas aplicadas estão discriminadas no sistema, no Menu e-Pessoal, opção 'Crítica', que podem ser acessadas mediante concessão de perfil específico a servidores do TCU responsáveis pela análise.
5. Além das críticas automatizadas, há verificação humana adicional no caso de haver alertas do sistema ou informações não formatadas, como esclarecimentos do gestor ou do controle interno.  
6. As críticas também consideram os registros do Sistema Integrado de Administração de Recursos Humanos (Siape) . O Siape disponibiliza informações atualizadas sobre as parcelas que integram os proventos, diferentemente, portanto, do e-Pessoal, que informa as parcelas no momento do registro do ato. 
7. Essa confrontação com o Siape fornece uma visão atual e verdadeira da situação, o que permite descaracterizar irregularidades e inconsistências que, embora constantes do e-Pessoal, já foram corrigidas.
8. As verificações detectadas no ato encontram-se discriminadas na aba de pendências do ato no sistema e-Pessoal, bem como no espelho do ato contemplado por esta instrução.
Exame das Constatações
9. Ato: 46839/2016 - Inicial - Interessado (a) : DALNIO TEIXEIRA STARLING - CPF: XXX.775.507-XX
9.1. Beneficiários: ANTONILA STARLING LOPES - CPF: XXX.931.246-XX - Irmão (ã) ; ONIOLA STARLING BRAGA - CPF: XXX.047.456-XX - Irmão (ã) e TONIOMAR LAMOUNIER STARLING - CPF: XXX.913.856-XX - Irmão (ã) 
9.2. Parecer do Controle Interno: considerar o ato Legal.
9.3. Constatações e análises: 
9.3.1. O fundamento legal do beneficiário 'ONIOLA STARLING BRAGA' exige que o mesmo seja irmã germana e consanguínea do instituidor da pensão. Deve ser inserido documento comprobatório que mostre esse parentesco (Ex. certidão de nascimento ou documento de identidade de ambos) . 
a. Justificativa do Gestor de Pessoal: Irmã do intituidor Gestor anexou os seguintes documentos: CERTIDÃO DE CASAMENTO-Documento oficial,.
b. Análise do Controle Interno: Justificativa do gestor esclarece pendência
c. Análise da Equipe Técnica: Legal
Foi anexada a certidão de casamento da Sra. ONIOLA STARLING BRAGA, na qual pode ser verificada a situação de mesma filiação por parte de pai e mãe para com o instituidor da pensão em estudo, sanando tal pendência.
9.3.2. O fundamento legal do beneficiário 'TONIOMAR LAMOUNIER STARLING' exige que o mesmo seja irmã germana e consanguínea do instituidor da pensão. Deve ser inserido documento comprobatório que mostre esse parentesco (Ex. certidão de nascimento ou documento de identidade de ambos) . 
a. Justificativa do Gestor de Pessoal: Irmã do instituidor Gestor anexou os seguintes documentos: CERTIDÃO DE NASCIMENTO-Documento oficial,.
b. Análise do Controle Interno: Justificativa do gestor esclarece pendência
c. Análise da Equipe Técnica: Legal
Pela certidão de nascimento acostada aos autos, verifica-se que a Sra. TONIOMAR LAMOUNIER STARLING é irmã conseguinea do instituidor da pensão, encontrando-se amparada pelo inciso V do artigo 7º da lei 3765/60 que estava em vigor na data do óbito do instituidor (04/06/2016) , transcrito a seguir:
V - às irmãs germanas e consangüíneas, solteiras, viúvas ou desquitadas, bem como aos irmãos menores mantidos pelo contribuinte, ou maiores interditos ou inválidos;
9.3.3. O fundamento legal do beneficiário 'ANTONILA STARLING LOPES' exige que o mesmo seja irmã germana e consanguínea do instituidor da pensão. Deve ser inserido documento comprobatório que mostre esse parentesco (Ex. certidão de nascimento ou documento de identidade de ambos) . 
a. Justificativa do Gestor de Pessoal: Irma do instituidor Gestor anexou os seguintes documentos: CERTIDÃO DE CASAMENTO-Documento oficial,.
b. Análise do Controle Interno: Justificativa do gestor esclarece pendência
c. Análise da Equipe Técnica: Ilegal
Foi anexada a certidão de casamento da Sra. ANTONILA STARLING LOPES, na qual pode ser verificada a situação de mesma filiação por parte de pai e mãe para com o instituidor da pensão em estudo, sanando tal pendência.
Entretanto, no que se a acumulação de cargos/proventos públicos foi informado no ato que a mesma acumula além da pensão em tela mais 01 aposentadoria paga pelo INSS, uma decorrente da cargo público federal e uma pensão paga pelo INSS, tal situação encontra-se em desacordo com o Art. 29 da lei 3765/60, in verbis:
Art. 29. É permitida a acumulação:
I - de uma pensão militar com proventos de disponibilidade, reforma, vencimentos ou aposentadoria;
II - de uma pensão militar com a de outro regime, observado o disposto no art. 37, inciso XI, da Constituição Federal.
Dessa forma, pela acumulação ilegal da Sra. ANTONILA STARLING LOPES entende-se que a presente concessão deve receber a chancela pela ILEGALIDADE e ter seu registro negado e ser apresentado o direito à opção a beneficiária.
9.3.4. Posto/Graduação de referência para cálculo dos proventos de reforma não correspondente a 01 (um) grau hierárquico imediato/superior ao último posto/graduação na ativa.
a. Justificativa do Gestor de Pessoal: O instituidor foi transferido para a reserva remunerada ex officio no posto de General-de-Brigada com proventos de General-de-Exército, amparado pelo item II, Art. 50, Art. 96 e Art. 152, da Lei nº 6.880, de 9 de DEZ 80. Foi Reformado por Idade limite e contribuía para a pensão Militar correspondente ao posto de Marechal, assegurou nos termos do Art 31, da MP nº 2.215-10, de 31 AGO 01. 
b. Análise do Controle Interno: Justificativa do gestor esclarece pendência
c. Análise da Equipe Técnica: Legal
A reforma do militar nos temos de concessão de concessão de proventos com base no posto de General de Exército foi apreciada pela legalidade no TC-Processo 011.064/2009-0. Ao falecer o militar constituiu pensão com base no soldo Marechal, uma vez que contribuiu com 01 (um) posto acima, por contar com mais de 30 anos de serviço.
Logo, esta unidade técnica entende que não há irregularidade na concessão da pensão em tela.
9.3.5. Possível cômputo de tempo privado no Tempo de serviço até 29/12/2000. Devolução do ato para complementação das informações. Atos de reforma: [SISAC-10003371-07-2006-000753-9].
a. Justificativa do Gestor de Pessoal: Não há. Verificação efetuada no âmbito do TCU.
b. Análise do Controle Interno:  Não há. Verificação efetuada no âmbito do TCU.
c. Análise da Equipe Técnica: Legal
Pela verificação do ato de reforma do instituidor [SISAC-10003371-07-2006-000753-9], verifica-se que nos mais de 40 anos de serviço efetivo, não há computo de tempo privado.
9.4. O quadro resumo de ocorrências e, quando for o caso, o detalhamento da norma legal e da jurisprudência para as inconsistências acima elencadas encontra-se no anexo II dessa instrução. 
9.5. Encaminhamento do ato: 
9.5.1. Considerar ILEGAL e recusar registro  do ato de Pensão militar de DALNIO TEIXEIRA STARLING do quadro de pessoal do órgão/entidade COMANDO DO EXÉRCITO, com base nos arts. 71, inciso III, da Constituição Federal, 1º, inciso V, e 39, inciso II, da Lei 8.443/1992 e 260, § 1º, do Regimento Interno. 
9.5.2. Com fulcro no art. 262, caput, do Regimento Interno deste Tribunal, determinar ao órgão/entidade COMANDO DO EXÉRCITO que: 
a. dispense a devolução dos valores indevidamente recebidos de boa-fé até a data da ciência do órgão/entidade COMANDO DO EXÉRCITO, do acórdão que vier a ser proferido, com base no Enunciado 106 da Súmula da Jurisprudência do TCU.
b. apresente ao beneficiário o direito a opção entre os cargos/proventos acumulados ilegalmente com a pensão militar/reforma para tal situação se enquadre no que prescreve o art. 29 de Lei nº 3765/60.
c. dê ciência, no prazo de quinze dias, contados da notificação, do inteiro teor desta deliberação (a) o interessado (a) , alertando-o (a) de que o efeito suspensivo proveniente da interposição de eventuais recursos junto ao TCU não o (a) exime da devolução dos valores percebidos indevidamente, caso o recurso não seja provido.
d. informe o teor do acórdão que vier a ser prolatado, encaminhando ao TCU, no prazo de trinta dias, comprovante da data de ciência pelo (a) interessado (a) , nos termos do art. 4º, § 3º, da Resolução TCU 170/2004.
CONCLUSÃO
10. A abrangência e a profundidade das verificações levadas a efeito fundamentam convicção de que o ato 46839/2016 pode ser apreciado pela ilegalidade, em razão das irregularidades apontadas no item Exame das Constatações desta instrução, que representam afronta à legislação e à jurisprudência de referência
PROPOSTA DE ENCAMINHAMENTO
11. Ante o exposto, com fundamento no art. 71, inciso III, da Constituição Federal, no art. 1º, inciso V, e art. 39, incisos I e II, da Lei 8.443/1992, no art. 260 do Regimento Interno do Tribunal de Contas da União, propõe-se: 
11.1. Considerar ILEGAL e recusar registro  do ato de Pensão militar de DALNIO TEIXEIRA STARLING do quadro de pessoal do órgão/entidade COMANDO DO EXÉRCITO, com base nos arts. 71, inciso III, da Constituição Federal, 1º, inciso V, e 39, inciso II, da Lei 8.443/1992 e 260, § 1º, do Regimento Interno.
11.2. Com fulcro no art. 262, caput, do Regimento Interno deste Tribunal, determinar ao órgão/entidade COMANDO DO EXÉRCITO que: 
11.2.1. dê ciência, no prazo de quinze dias, contados da notificação, do inteiro teor desta deliberação (a) o interessado (a) , alertando-o (a) de que o efeito suspensivo proveniente da interposição de eventuais recursos junto ao TCU não o (a) exime da devolução dos valores percebidos indevidamente, caso o recurso não seja provido.
11.2.2. dispense a devolução dos valores indevidamente recebidos de boa-fé até a data da ciência do órgão/entidade COMANDO DO EXÉRCITO, do acórdão que vier a ser proferido, com base no Enunciado 106 da Súmula da Jurisprudência do TCU.
11.2.3. apresente ao beneficiário o direito a opção entre os cargos/proventos acumulados ilegalmente com a pensão militar/reforma para tal situação se enquadre no que prescreve o art. 29 de Lei nº 3765/60.
11.2.4. informe o teor do acórdão que vier a ser prolatado, encaminhando ao TCU, no prazo de trinta dias, comprovante da data de ciência pelo (a) interessado (a) , nos termos do art. 4º, § 3º, da Resolução TCU 170/2004."
3.	Enfim, por intermédio do Exmo. Sr. Procurador Rodrigo Medeiros de Lima, o MPTCU manifestou a sua anuência à aludida proposta da unidade técnica, tendo lançado o seu parecer à Peça 8 nos seguintes termos:
" (...) Trata-se da análise do ato inicial de pensão militar concedida pelo Comando do Exército e instituída por Dalnio Teixeira Starling, em benefício de três irmãs que se habilitaram à pensão na condição de viúvas e solteiras (peça 3) .
2.	Em pareceres uniformes a Secretaria de Fiscalização de Pessoal (Sefip) propôs a ilegalidade e negativa de registro do ato em face da acumulação indevida de benefícios previdenciários em desacordo com o art. 29 da Lei 3.765/1960 por parte de uma das beneficiárias da pensão, a Sra. Antonila Starling Lopes (peças 5-6) .
3.	Sobre o alerta do sistema e-Pessoal de que o fundamento legal da concessão exige que as beneficiárias sejam irmãs germanas e consanguíneas do instituidor, a Sefip consignou que foram anexadas certidão de casamento e de nascimento que comprovam 'a mesma filiação por parte de pai e mãe [das pensionistas] para com o instituidor da pensão', de modo que a concessão do benefício estaria 'amparada pelo inciso V do artigo 7º da lei 3765/60 que estava em vigor na data do óbito do instituidor (04/06/2016) ' (peça 5, p. 2-3) . 
4.	A redação original do inciso V do art. 7º da Lei 3.765/1960 dispunha que:
Art 7º A pensão militar defere-se na seguinte ordem:
 (...) 
V - às irmãs germanas e consanguíneas, solteiras, viúvas ou desquitadas, bem como aos irmãos menores mantidos pelo contribuinte, ou maiores interditos ou inválidos; 
5.	Ocorre que a Medida Provisória 2.215-10, de 31/8/2001, alterou a redação do citado artigo 7º e excluiu a referida categoria do rol de beneficiários da pensão militar, in verbis (grifos inseridos) :
Art. 7º A pensão militar é deferida em processo de habilitação, tomando-se por base a declaração de beneficiários preenchida em vida pelo contribuinte, na ordem de prioridade e condições a seguir:
I - primeira ordem de prioridade:
a) cônjuge;
b) companheiro ou companheira designada ou que comprove união estável como entidade familiar; 
c) pessoa desquitada, separada judicialmente, divorciada do instituidor ou a ex-convivente, desde que percebam pensão alimentícia;
d) filhos ou enteados até vinte e um anos de idade ou até vinte e quatro anos de idade, se estudantes universitários ou, se inválidos, enquanto durar a invalidez; e
e) menor sob guarda ou tutela até vinte e um anos de idade ou, se estudante universitário, até vinte e quatro anos de idade ou, se inválido, enquanto durar a invalidez.
II - segunda ordem de prioridade, a mãe e o pai que comprovem dependência econômica do militar;
III - terceira ordem de prioridade:
a) o irmão órfão, até vinte e um anos de idade ou, se estudante universitário, até vinte e quatro anos de idade, e o inválido, enquanto durar a invalidez, comprovada a dependência econômica do militar;
b) a pessoa designada, até vinte e um anos de idade, se inválida, enquanto durar a invalidez, ou maior de sessenta anos de idade, que vivam na dependência econômica do militar.
§ 1º A concessão da pensão aos beneficiários de que tratam o inciso I, alíneas 'a', 'b', 'c' e 'd', exclui desse direito os beneficiários referidos nos incisos II e III.
§ 2º A pensão será concedida integralmente aos beneficiários do inciso I, alíneas 'a' e 'b', ou distribuída em partes iguais entre os beneficiários daquele inciso, alíneas 'a' e 'c' ou 'b' e 'c', legalmente habilitados, exceto se existirem beneficiários previstos nas suas alíneas 'd' e 'e'.
§ 3º Ocorrendo a exceção do § 2º, metade do valor caberá aos beneficiários do inciso I, alíneas 'a' e 'c' ou 'b' e 'c', sendo a outra metade do valor da pensão rateada, em partes iguais, entre os beneficiários do inciso I, alíneas 'd' e 'e'. 
6.	Assim, na data do óbito do instituidor, ocorrido em 4/6/2016, já não havia mais a possibilidade de concessão de pensão militar 'às irmãs germanas e consanguíneas, solteiras, viúvas ou desquitadas (...) ', haja vista a revogação da norma que garantia tal benefício. Desse modo, não há de se falar em concessão de benefício pensional com fundamento em norma já revogada.
7.	Segundo o entendimento do Supremo Tribunal Federal (STF) consignado no Mandado de Segurança (MS) 20.032, o direito à pensão militar é regulado pela lei vigente na data do óbito do instituidor (grifos inseridos) :
PENSÃO MILITAR. REVERSAO. O DIREITO A PERCEPÇÃO DA PENSÃO MILITAR SE REGULA PELA LEI VIGENTE AO TEMPO EM QUE SE VERIFICOU O ÓBITO DO MILITAR, E O DIREITO A REVERSAO DA PENSÃO PELA LEI VIGENTE A ÉPOCA DO ÓBITO DA BENEFICIARIA DA PENSÃO. NÃO TEM DIREITO A REVERSAO DA PENSÃO, A IRMA DO MILITAR, QUE, A ÉPOCA DO FALECIMENTO DA VIÚVA DO MILITAR FALECIDO, ERA CASADA, AINDA QUE VENHA A FICAR VIÚVA DEPOIS DO ÓBITO DA CUNHADA. INTELIGENCIA DOS ARTS. 24 E 28 DA LEI 3.765, DE 04.05.1960, QUE REGULA AS PENSÕES MILITARES. MANDADO DE SEGURANÇA CONTRA ATO DO TRIBUNAL DE CONTAS DA UNIÃO, QUE NEGOU REGISTRO A REVERSAO DE PENSÃO CONCEDIDA PELAS AUTORIDADES ADMINISTRATIVAS, COM INFRINGENCIA DOS TEXTOS LEGAIS APLICAVEIS A ESPÉCIE. INDEFERIMENTO.
8. Embora a irregularidade acima expendida seja suficiente para apreciar a concessão da pensão militar em exame pela ilegalidade, observa-se no ato outras falhas a seguir consignadas.
9.	A Sra. Toniomar Lamounier Starling não é 'irmã germana e consanguínea' do instituidor, mas apenas irmã consanguínea. Ou seja, o instituidor e a beneficiária são irmãos apenas por parte de pai, consoante se vê na informação prestada no ato (peça 3, p. 5) e na cópia da certidão de nascimento da interessada (peça 3, p. 14) .
10. A pensionista Oniola Starling Braga acumula a pensão militar com outros dois benefícios previdenciários pagos pelos cofres públicos, sendo uma aposentadoria decorrente da ocupação do cargo de professora do ensino básico, técnico e tecnológico, exercido no Centro Federal de Educação Ciência e Tecnologia de Minas Gerais (peça 7) , e uma pensão por morte previdenciária instituída pelo cônjuge José Helvécio Rolla Braga, benefício 1291632708, paga pelo INSS desde 25/12/2008, o que está em desacordo com o art. 29 da Lei 3.765/1990, com a redação dada pela Medida Provisória (MP) 2.215-10/2001, in verbis:
Art. 29. É permitida a acumulação:
I - de uma pensão militar com proventos de disponibilidade, reforma, vencimentos ou aposentadoria; 
II - de uma pensão militar com a de outro regime, observado o disposto no art. 37, inciso XI, da Constituição Federal.   
11. Registra-se que não vislumbramos a irregularidade apontada pela Sefip em sua instrução consubstanciada na acumulação de cargos/proventos públicos por parte da Sra. Antonila Starling Lopes, visto que em consulta aos sistemas corporativos do Tribunal, a interessada percebe, além da pensão militar em exame, apenas uma aposentadoria por idade paga pelo INSS, benefício 0295042672, desde 21/3/1995.
12. Demais disso, observa-se que foi concedido ao instituidor proventos calculados com base em dois postos acima daquele ocupado pelo ex-militar na atividade, em desacordo com a Lei 6.880/1980. Tal irregularidade macula os proventos da pensão.
13. Isso porque, o instituidor ocupava na ativa o posto de General de Brigada e foi reformado por limite de idade de permanência na reserva, contando com mais de 44 anos de serviço, o que lhe daria direito, nos termos da redação original do inciso II do art. 50 da Lei 6.880/1980, a proventos calculados com base na graduação superior, no caso, de General de Divisão, e não de General de Exército, como foi concedido. Assim, considerando que o instituidor contribuiu para que os proventos da pensão fossem calculados com base em um posto acima, conforme informado no ato, tais proventos deveriam ter por base o posto/graduação de General de Exército, e não de Marechal, conforme foi concedido.
14. Por meio do Acórdão 2.225/2019, da relatoria do Ministro Benjamin Zymler, o Plenário do Tribunal firmou o entendimento de que não há embasamento legal para o cálculo dos proventos de reforma tendo por referência dois postos acima daquele ostentado pelo militar na atividade, tampouco para a majoração do posto de referência do militar já reformado.
15. Por todo o exposto, este representante do Ministério Público de Contas da União, em consonância com a proposta da unidade técnica, mas pelos motivos acima expendidos, opina pela ilegalidade e negativa de registro do ato em exame.
16. Por fim, registra-se que o ato em análise foi enviado ao TCU em 7/8/2017, de modo que pode ser apreciado, uma vez que ainda não houve o decurso do prazo de cinco anos fixado pelo STF, no âmbito do RE 636.553, para a apreciação dos atos sujeitos a registro, contados da chegada dos atos ao Tribunal."
É o Relatório.

não há.

Procurador Rodrigo Medeiros de Lima.

PENSÕES MILITARES. AUSÊNCIA DE PREVISÃO LEGAL PARA A CONCESSÃO DA VANTAGEM EM PROL DAS IRMÃS GERMANAS E CONSANGUÍNEAS. INDEVIDA PERCEPÇÃO DE BENEFÍCIOS NÃO ACUMULÁVEIS. INDEVIDO BENEFÍCIO CORRESPONDENTE A GRAU HIERÁRQUICO SUPERIOR AO POSTO OU GRADUAÇÃO EM FAVOR DE MILITAR JÁ REFORMADO. ILEGALIDADE DO RESPECTIVO ATO E NEGATIVA DO REGISTRO. DETERMINAÇÃO. COMUNICAÇÃO.

PENSÃO MILITAR (PMIL)

Secretaria de Fiscalização de Integridade de Atos e Pagamentos de Pessoal e de Benefícios Sociais (Sefip).

Trata-se de pensão militar deferida pela Diretoria de Inativos e Pensionistas do Comando do Exército sob as seguintes condições:
	Peça
	Instituidor
	Número de Controle
	Tipo de Ato
	Data do Óbito
	Vigência
	Enviado ao TCU
	Beneficiárias

	3
	Dalnio Teixeira Starling
	46839/2016
	Inicial
	4/6/2016
	4/6/2016
	7/8/2017
	Antônila Starling Lopes (nascimento: 17/3/1935, irmã) 

								Oniola Starling Braga (nascimento: 8/10/1939, irmã) 

								Toniomar Lamounier Starling
 (nascimento: 13/7/1962, irmã) 

2.	De todo modo, após a análise final do feito, a Sefip pugnou pela ilegalidade do aludido ato de pensão militar em função da sua indevida acumulação com a remuneração de dois cargos públicos pela referida beneficiária (Antônila Starling Lopes) .
3.	Por seu turno, o Parquet especial manifestou a sua anuência à aludida proposta da unidade técnica no sentido da ilegalidade, com a negativa de registro para o ato de pensão militar, tendo apresentado, para tanto, alguns fundamentos distintos pela seguinte linha: (i) o falecimento do instituidor teria ocorrido, em 4/6/2016, e, assim, não mais subsistiria a plausibilidade para a concessão da pensão militar "às irmãs germanas e consanguíneas, solteiras, viúvas ou desquitadas (...) ", já que essa categoria de pessoas teria sido afastada do correspondente benefício a partir da suspensão decorrente da revogação promovida pela MP n.º 2.215-10, de 31/8/2001, sobre o art. 7º da Lei n.º 3.765, de 1960; (ii) a outra beneficiária (Toniomar Lamounier Starling) não figuraria como "irmã germana e consanguínea", pois seria apenas irmã por parte de pai (Peça 3, p. 5 e 14) ; (iii) não subsistiria a suposta ilegalidade apontada pela Sefip em relação à acumulação dos cargos com os proventos pela beneficiária (Antônila Starling Lopes) , já que, além da pensão militar, ela contaria apenas com a aposentadoria, por idade, junto ao INSS (Benefício 0295042672, desde 21/3/1995) ; (iv) a outra beneficiária (Oniola Starling Braga) acumularia a pensão militar com os outros dois benefícios previdenciários públicos, correspondendo à aposentadoria no cargo de professora do ensino básico, técnico e tecnológico junto ao Centro Federal de Educação Ciência e Tecnologia de Minas Gerais (Peça 7) e à pensão civil junto ao INSS pela morte do seu cônjuge (José Helvécio Rolla Braga - Benefício 1291632708, desde 25/12/2008) , mas isso contrariaria o art. 29 da Lei n.º 3.765, de 1960, pois vedaria expressamente a acumulação de mais de dois benefícios; e (v) o instituidor (Dalnio Teixeira Starling) teria obtido os proventos calculados em 2 (dois) postos acima daquele ocupado na atividade, estando essa situação vedada, todavia, pelo art. 50, II, da Lei n.º 6.880, de 1980.
4.	O TCU pode incorporar o parecer da unidade técnica, com as fundamentações apontadas pelo MPTCU, a estas razões de decidir, sem prejuízo de, para Antônila Starling Lopes, anotar que o próprio ato faria a declaração de a beneficiária acumular a aposentadoria decorrente do cargo público federal com a pensão civil junto ao INSS.
5.	Ao discorrer, aliás, sobre a aludida pensão civil em prol de Antônila Starling Lopes, a Sefip assinalou que a indevida concessão decorreria da inadequada acumulação de "mais 01 aposentadoria paga pelo INSS, uma decorrente da cargo público federal e uma pensão paga pelo INSS", para além da presente pensão militar, e, assim, o aludido ato padeceria de ilegalidade ante a cumulativa percepção da aposentadoria "decorrente de cargo público federal" com a pensão civil proveniente do labor na esfera estadual (Peça 3, p. 3-5) tendo anotado, para tanto, que, ao dispor sobre as pensões militares, o art. 29 da Lei n.º 3.765, de 1960, teria vedado expressamente a acumulação de mais de dois benefícios.
6.	Por sua vez, o Ministério Público anotou que, como beneficiária, Oniola Starling Braga também acumularia a pensão militar com os outros dois benefícios previdenciários públicos a partir, aí, da aposentadoria no cargo de professora do ensino básico, técnico e tecnológico junto ao Centro Federal de Educação Ciência e Tecnologia de Minas Gerais (Peça 7) e da pensão civil junto ao INSS pela morte do seu cônjuge (José Helvécio Rolla Braga - Benefício 1291632708, desde 25/12/2008) , contrariando, com isso, o art. 29 da Lei n.º 3.765, de 1960, pois vedaria expressamente a acumulação de mais de dois benefícios.
7.	Bem se sabe que, originalmente, o aludido dispositivo legal permitia a acumulação de duas pensões militares ou de uma pensão militar com os proventos de aposentadoria ou pensão proveniente do único cargo civil, pois o art. 29 da Lei n.º 3.765, de 1960, estabelecia a seguinte premissa:
" (...)  Art. 29. É permitida a acumulação:
a) de duas pensões militares;
b) de uma pensão militar com proventos de disponibilidade, reforma, vencimentos, aposentadoria ou pensão proveniente de um único cargo civil."
8.	Em face, contudo, das alterações introduzidas pela referida MP n.º 2.215-10, de 2001, o aludido art. 29 da Lei n.º 3.765, de 1960, passou a estabelecer a seguinte premissa:
" (...) Art. 29. É permitida a acumulação:
I - de uma pensão militar com proventos de disponibilidade, reforma, vencimentos ou aposentadoria;
II - de uma pensão militar com a de outro regime, observado o disposto no art. 37, inciso XI, da Constituição Federal."
9.	Não por acaso, então, a jurisprudência do TCU estaria firmada no sentido da ilegalidade dessa múltipla acumulação indevida em sintonia, por exemplo, com os Acórdãos 3.653/2011, 8.721/2017, 10.142/2017, da 2ª Câmara, restando adequada a proposta da unidade técnica, com a anuência do Parquet especial, sobre a ilegalidade do referido ato de pensão militar em favor de Antônila Starling Lopes e Oniola Starling Braga diante dessa indevida acumulação com, pelo menos, os outros dois estipêndios públicos.
10.	O MPTCU pugnou, adicionalmente, pela ilegalidade do aludido ato, ao vislumbrar que o óbito do instituidor teria ocorrido sob a vigência da Medida Provisória n.º 2.215-10, de 31/8/2001, tendo ela excluído, todavia, as irmãs germanas e consanguíneas no rol de beneficiárias da pensão militar prevista pelo art. 7 da Lei n.º 3.765, de 1960, sem prejuízo de assinalar que a outra beneficiária (Toniomar Lamounier Starling) não figuraria como "irmã germana e consanguínea" do instituidor, já que apenas figuraria como irmã consanguínea por parte do pai (Peça 3, p. 5 e 14) . 
11.	A referida pensão militar (Peça 3) padeceria, ainda, de outra adicional ilegalidade, pois o falecimento do instituidor (Dalnio Teixeira Starling) teria ocorrido já sob a vigência da MP n.º 2.215-10, de 2001, com a subsequente alteração sobre o original art. 7º da Lei n.º 3.765, de 1960, tendo ali extinguido a possibilidade de concessão da pensão militar em prol de irmãs germanas e consanguíneas, solteiras, viúvas ou desquitadas, e, também por isso, o TCU deve assinalar a ilegalidade do aludido ato, negando-lhe o respectivo registro.
12.	Não fosse o bastante, o MPTCU identificou que o instituidor teve os seus proventos calculados com base em dois postos acima daquele ocupado na atividade, estando essa situação vedada, porém, pelo art. 50, II, da Lei 6.880, de 1980.
13.	Ao discorrer sobre essa falha, o Parquet especial assinalou que "o instituidor ocupava na ativa o posto de General de Brigada e foi reformado por limite de idade de permanência na reserva, contando com mais de 44 anos de serviço, o que lhe daria direito, nos termos da redação original do inciso II do art. 50 da Lei 6.880/1980, a proventos calculados com base na graduação superior, no caso, de General de Divisão, e não de General de Exército, como foi concedido".
14.	Bem se vê, nesse ponto, que, por ocasião da respectiva reforma pela incapacidade definitiva, as beneficiárias do instituidor da pensão à Peça 3 teriam passado a perceber os proventos calculados em três níveis acima daquele então ostentado pelo instituidor na atividade, ofendendo, assim, os ditames legais e a jurisprudência fixada pelo TCU a partir, por exemplo, do Acórdão 2225/2019-TCU-Plenário, pois teria sido apontado que Dalnio Teixeira Starling atuava como General de Brigada e foi inicialmente reformado por limite de idade com os proventos de General de Exército em 8/10/1994, mas, posteriormente, veio a ser indevida e novamente reformado por invalidez ou incapacidade, e, a partir daí, as suas beneficiárias teriam passado a indevidamente perceber a indigitada majoração nos proventos para o posto de Marechal.
15.	O referido Acórdão 2225/2019-TCU-Plenário estaria, aliás, em plena sintonia com o entendimento fixado pelo Superior Tribunal de Justiça no REsp 1.340.075/CE julgado pela 2ª Turma sob a relatoria do Ministro Castro Meira, em 9/4/2013 (DJe de 15/4/2013) , no seguinte sentido:
" (...) ADMINISTRATIVO. MILITAR. REFORMA. ALTERAÇÃO DE BENEFÍCIO. INCAPACIDADE SUPERVENIENTE. ART. 110, § 1º, C/C ART. 108, V, DA LEI 6.880/80. MILITARES DA ATIVA OU RESERVA REMUNERADA. RESTRIÇÃO. MILITAR JÁ REFORMADO. IMPOSSIBILIDADE.
1. A reforma do militar com a remuneração calculada com base no soldo correspondente ao grau hierárquico imediato ao que possuir ou que possuía na ativa, nos termos do art. 110, § 1º, c/c o art. 108, V, da Lei 6.880/80, restringe-se aos militares da ativa ou reserva remunerada, na exata disposição do caput do art. 110, não sendo possível a concessão de tal benesse àqueles militares já reformados.
2. Recurso especial não provido".
16.	Eis, então, que, nos termos dos arts. 50, 108 e 110 da Lei n.º 6.880, de 1980, ao sofrer a referida incapacidade definitiva, o militar da ativa ou da reserva remunerada seria reformado com os proventos calculados sob o grau hierárquico imediatamente superior ao ocupado na ativa, não subsistindo o suposto amparo jurídico para o cálculo dos proventos em níveis hierárquicos acima daquele ostentado pelo militar na ativa, até porque o correspondente benefício teria sido expressamente dirigido ao militar na ativa ou na reserva remunerada e, por isso, não alcançaria o militar já reformado.
17.	Diante, ainda, da entrada da aludida pensão militar no TCU há menos de 5 anos, não seria necessária a prévia oitiva das aludidas beneficiárias, estando esse entendimento em plena consonância com a jurisprudência do STF (v.g.: MS-25.116 e MS-25.403) e com a exceção prevista na Súmula Vinculante n.º 3 do STF, além de estar em sintonia com a jurisprudência do TCU (v.g.: Acórdão 587/2011-TCU-Plenário, entre outros) .
18.	O TCU deve assinalar a ilegalidade, portanto, do aludido ato de pensão militar, negando-lhe o respectivo registro.
Ante o exposto, pugno pela prolação do Acórdão ora submetido a este Colegiado.
TCU, Sala das Sessões, em 26 de julho de 2022.
Ministro-Substituto ANDRÉ LUÍS DE CARVALHO 
Relator